【裁判字號】    95,訴,366
【裁判日期】    950511
【裁判案由】    返還房屋等
【裁判全文】
臺灣板橋地方法院民事判決               95年度訴字第366號
原      告  乙○○
訴訟代理人  翁顯杰律師
被      告  丁○○
                        樓
被      告  丙○○
被      告  戊○○
上列當事人間請求返還房屋等事件，經本院於民國95年4 月27日
言詞辯論終結，判決如下：
    主  文
被告戊○○應給付原告新台幣貳佰壹拾萬元及自民國95年3 月20
日起至清償日止按年息百分之五計算之利息。
原告其餘之訴駁回。
訴訟費用由被告戊○○負擔十分之九，餘由原告負擔。
本判決第一項於原告以新台幣柒拾萬元供擔保後，得為假執行。
原告其餘假執行之聲請駁回。
    事實及理由
一、被告戊○○經合法通知，未於言詞辯論期日到場，核無民事
    訴訟法第386 條所列各款情形，爰依原告之聲請，由其一造
    辯論而為判決。
二、原告起訴主張：被告戊○○持發票日87年3 月5 日、到期日
    87年6 月5 日、金額新台幣（下同）220 萬元之本票乙紙，
    向原告借款，以繳納土地增值稅0000000 元，原告要求被告
    戊○○覓一連帶保證人，並在本票背書，被告戊○○將本票
    取回於再次提出本票時，該本票背面即有「支付地主合建增
    值稅繳款連帶保證至清償為止，連帶保證人：丙○○之簽名
    與蓋章」，應認被告丙○○有同意為被告戊○○借款之連帶
    保證人，原告即替被告戊○○繳納上開土地增值稅款，嗣因
    渠等無力清償借款，乃由被告戊○○將坐落台北縣三重市○○○路○ 段33巷32號3 樓之房屋（以下簡稱系爭房屋）起造
    人名義變更為原告，以抵償10萬元，其餘210 萬元，被告戊○○、丙○○迄今未償。原告於92年1 月30日將系爭房屋辦
    妥所有權第一次登記，是原告為系爭房屋之所有權人，被告
    丁○○未得原告之同意，私自占用系爭房屋，被告丁○○應
    將系爭房屋返還予原告。並聲明：被告戊○○、丙○○應連
    帶給付原告210 萬元及自起訴狀繕本送達翌日起至清償日止
    按年息百分之五計算之利息，被告丁○○應將系爭房屋返還
    予原告。願供擔保請准宣告假執行。
三、被告戊○○未於言詞辯論期日到場，亦未提出準備書狀作何
    聲明或陳述。
四、被告丙○○、丁○○辯稱：被告丙○○係坐落台北縣三重市
    ○○段2437地號之地主，由丙○○與被告戊○○簽訂合建契
    約，興建一至五層樓之建物，地主分配一、二樓，戊○○分
    配三至五樓，雙方言明增值稅各負擔一半，由被告戊○○先
    行繳納，戊○○於87年3 月5 日繳納完成，雙方於87年3 月
    8 日訂立合建契約，戊○○同時收取152 萬元之工程款。詎
    料工程進行至三樓頂板粗胚時，戊○○因財務問題無法續建
    ，戊○○與丙○○於87年8 月28日經台北縣三重市調解委員
    會調解成立，雙方解除合建契約，戊○○立下拋棄書，表明
    拋棄對合建工程之權利，由丙○○自行興建完工，丙○○另
    找訴外人甲○○承攬完成剩餘工程。因丙○○登記為地主，
    故以丙○○之名義簽訂契約，事實上係由丁○○處理，工程
    款均由被告丁○○出資，完成之建築物為丁○○所有。系爭
    房屋三樓之原始起造人為鄧阿旺，原告未經鄧阿旺之同意，
    擅將起造人名義變更為原告，進而辦理所有權第一次登記，
    然此登記與實體上之權利歸屬不符。戊○○向何人借款繳納
    增值稅，係其個人行為，被告丙○○毫不知情，被告丙○○
    並未在原告所提本票背面簽名蓋章，亦否認有同意擔任借款
    之連帶保證人等語置辯。並聲明：原告之訴及其假執行之聲
    請均駁回。
五、本件之爭點為：原告請求被告戊○○、丙○○連帶給付借款
    是否有理由？原告基於所有權人之身分請求被告丁○○返還
    系爭房屋，是否有理由？經查：
  １原告主張：被告戊○○向原告借款220 萬元，以繳納土地增
    值稅0000000 元，被告戊○○並簽發發票日87年3 月5 日、
    到期日87年6 月5 日、金額220 萬元之本票乙紙交予原告收
    執，原告即替被告戊○○繳納上開增值稅款，嗣因渠等無力
    清償借款，由被告戊○○將系爭房屋之起造人名義變更為原
    告，以抵償10萬元，其餘210 萬元，被告戊○○迄今未償，
    為此請求被告戊○○給付原告210 萬元及法定遲延利息等語
    ，並提出本票、土地增值稅繳款書、轉帳存摺明細、建物謄
    本各乙紙為證。被告戊○○對於原告主張之事實，已於相當
    時期受合法之通知，而於言詞辯論期日不到場，亦未提出準
    備書狀爭執，依民事訴訟法第280 條第3 項之規定，視同自
    認，堪信原告主張被告戊○○向其借款之事實為真。
  ２次按私文書之真正，他造當事人有爭執者，舉證人應負證明
    其真正之責，此觀民事訴訟法第357 條之規定自明。又同法
    第358 條關於私文書經本人或其代埋人簽名、蓋章或按指印
    者推定為真正之規定，須其簽名、蓋章或按指印係本人或其
    代理人為之，在當事人間已無爭執或經舉證人證明者，始得
    適用，最高法院71年度台上字第2635號判決意旨參照。就本
    件被告丙○○部分，原告主張：被告戊○○持本票乙紙向原
    告借款，以繳納土地增值稅0000000 元，原告要求被告戊○○覓一連帶保證人，並在本票背書，被告戊○○將本票取回
    於再次提出本票時，該本票背面即有「支付地主合建增值稅
    繳款連帶保證至清償為止，連帶保證人：丙○○之簽名與蓋
    章」等語，則依原告之言，其並未見到被告丙○○在系爭本
    票上親自具名註記，被告丙○○既否認簽名蓋章為真正，則
    原告必須舉證被告丙○○親自在系爭本票背面簽名蓋章，或
    有其他證據證明該文書為真正，否則不能僅執此本票背面之
    註記，資為證明被告丙○○同意為連帶保證人之證據，原告
    復未另行舉證，自不能認定原告此部分之主張為可採。
  ３原告復主張：被告戊○○將系爭房屋起造人名義變更為原告
    ，以抵償10萬元，原告於92年1 月30日將系爭房屋辦妥所有
    權第一次登記，是原告為系爭房屋之所有權人，被告丁○○
    未得原告之同意，私自占用系爭房屋，被告丁○○應將系爭
    房屋返還予原告等語。按自建取得所有權，應以實際出資興
    建之人，原始取得所有權，如無自己出資之事實，縱令其登
    記為建築執照之起造人，亦不能以此取得所有權，蓋建築執
    照僅係主管機關為管理建築物之行政措施，不能僅憑起造人
    名義之登記，遽為認定為建築物之原始取得人。又所有權人
    出資建築，以建築物完成為所有權取得之時，而建築物完成
    應以房屋足避風雨，可達經濟上使用之目的之程度。查被告
    戊○○於87年3 月8 日與被告丙○○簽訂合作興建房屋契約
    書，於87年9 月25日由訴外人黃清華代理戊○○與丙○○於
    台北縣三重市調解委員會成立調解，內容為「一、對造人（
    即丙○○）同意接受聲請人（即戊○○）將上開房屋交還，
    由對造人自行負責雇工興建，調解成立同時解約87年3 月8
    日兩造所訂房屋建造合約書。二、對造人已付清上開房屋興
    建工程款，倘若對造人超付或短付工程款各不退回或追繳」
    ，戊○○復於88年6 月1 日立具拋棄書予丙○○，就台北縣
    三重市○○○路新屋新建工程同意由地主自行處分，丙○○
    乃於88年7 月28日與訴外人甲○○訂立工程承攬契約書等情
    ，此有契約書影本二件、調解書影本一件足憑。據證人甲○○證稱：（提示卷34頁工程承攬契約書，上面是否你簽名？
    ）是我簽的名沒錯。當初是丁○○和他哥哥丙○○一起來找
    我，當時房子蓋到三樓頂四樓底，是屬於結構體。（提示卷
    第59頁照片，是否如照片所示的結構體？）是的，我們又蓋
    到五樓，還包括前後的外飾、水電、隔間、地板貼磁磚，我
    們的工程進度及收款，都有記在工程合約書裏面，是丁○○
    拿錢給我的，我作的部分，收款的部分都有簽在合約書裏面
    等語（見95年4 月27日言詞辯論筆錄），可知甲○○於88年
    7 月28日接續興建時，被告戊○○僅搭蓋至三樓頂板，無前
    後牆壁，尚不足以遮風蔽雨，自不能謂已完工，原告稱其於
    87年8 月27日變更起造人名義時，房屋已經完成等語，與證
    人甲○○所言及承攬契約書所載工程進度不符，為不可採。
    被告戊○○既未完成第三層樓之建築，自不能謂其取得第三
    層樓之所有權，是原告主張被告戊○○將起造人名義變更為
    原告名義，原告從被告戊○○處受讓取得所有權，亦不可採
    。被告戊○○已收取工程款152 萬元，嗣將其與被告丙○○
    之合建契約解除，同意由被告丙○○自行處分未完成之工作
    物，被告丙○○、丁○○並稱：因丙○○登記為地主，故以
    丙○○之名義簽訂契約，事實上係由丁○○處理，工程款均
    由被告丁○○出資，完成之建築物為丁○○所有等語，故系
    爭建築物一至五樓可認定為係由被告丁○○出資興建完成，
    丁○○方為所有權人，原告嗣後辦理所有權第一次登記，並
    不能變更被告丁○○因自建取得系爭房屋所有權之事實。原
    告既非系爭房屋之所有權人，則其依據民法第767 條請求被
    告丁○○返還系爭房屋，洵屬無據。
六、綜上，原告請求被告戊○○給付210 萬元及自起訴狀繕本送
    達翌日即95年3 月19日起至清償日止按年息百分之五計算之
    利息，為有理由，應予准許。原告請求被告丙○○與被告戊○○連帶給付借款，及請求被告丁○○交還系爭房屋，均為
    無理由，應予駁回。原告勝訴部分，原告陳明願供擔保以代
    釋明聲請宣告假執行，核無不合，爰酌定相當擔保金額准許
    之。原告敗訴部分，其假執行之聲請失所附麗，應併予駁回
    。
七、結論：原告之訴為一部有理由，一部無理由，依民事訴訟法
    第385 條第1 項前段、第79條、第390 條第2 項，判決如主
    文。
中    華    民    國    95    年    5     月    11    日
                  民事第三庭    法  官  陳映如
以上正本係照原本作成
如對本判決上訴，須於判決送達後20日內向本院提出上訴狀
中    華    民    國    95    年    5     月    11    日
                            書記官  蘇哲男


司法院資訊處製作；財團法人民間司法改革基金會備份。
